臺灣板橋地方法院民事判決　　　　　　　94年度訴字第1332號
原　　　告　甲○○
訴訟代理人　林辰彥律師
複　代理人　施裕琛律師
　　　　　　李志雄律師
　　　　　　黃淑怡律師
被　　　告　乙○○
訴訟代理人　陳永昌律師
上列當事人間請求返還不當得利等事件，經本院於民國94年12月
15日言詞辯論終結，判決如下：
    主  文
被告應給付原告新台幣貳佰萬元。
訴訟費用由被告負擔。
本判決第一項於原告以新台幣陸拾柒萬元供擔保後，得假執行。
但被告如以新台幣貳佰萬元為原告預供擔保，得免為假執行。
    事實及理由
甲、程序方面：
一、本件被告經合法通知，未於最後言詞辯論期日到場，核無民
    事訴訟法第386 條所列各款情形，爰依原告之聲請，由其一
    造辯論而為判決。
二、原告依不當得利及履行契約法律關係，起訴請求被告給付新
    台幣（下同）200 萬元正及自起訴狀繕本送達翌日起至清償
    日止，按年利率5%計算之利息，於訴訟進行中，本於同一基
    礎事實，追加依債務不履行法律關係請求，並減縮應受判決
    事項為被告應給付原告200 萬元，核與民事訴訟法第255 條
    第1 項第2 、3 項規定相符，自無不合。
乙、實體方面：
一、原告主張：兩造於民國77年3 月18日簽訂「抵押權讓與契約
    書」，約定由原告代訴外人唐紀正償還對訴外人徐萬泰之債
    務770 萬元，被告及徐萬泰則同意將對於訴外人唐紀正、唐
    紀明、唐紀元、唐紀方等人已逝父親唐嗣堯之600 萬元債權
    暨唐嗣堯擔保該債權受償所設定予被告之(1)台北縣新店市○
    ○○路16號房屋及基地(2)台北縣新店市○○○路○ 段5- 801
    號房屋及基地(3)台北市○○○路85巷39號3 樓-6房屋及基地
    之抵押權（抵押債權各200 萬元共600 萬元）移轉予原告。
    按最高法院92年台上字第624 號判決所示：「債權讓與係屬
    準物權行為具獨立性，於債權契約發生效力時，債權即移轉
    於受讓人，其原因關係之存否，於既已成立生效之債權讓與
    契約並無影響」意旨，可知系爭3 筆抵押房地擔保之600 萬
    元債權，於上述簽立讓與契約同時已確定移轉為原告所有，
    且原告確已為前開之代償，被告因而將系爭3 筆房地他項權
    利證明書交付原告，凡此抵押債權讓與之事實，由被告86年
    4 月15日親書之承認書載為：「本人（指被告）承認新店市
    ○○路中央六街16號房屋拍賣事項．．．茲因上述房屋債權
    （債務人唐嗣堯）早已由本人移轉予甲○○女士承受．．．
    」等義亦可見梗概。嗣系爭3 筆抵押權移轉登記，因無債務
    人唐嗣堯之印鑑章而無法辦理（註：唐嗣堯已於77年8 月間
    過逝），詎料上開房地其中(1)台北縣新店市○○○路16號房
    屋及基地，經第三債權人台北銀行股份有限公司聲請台灣台
    北地方法院以92年度執字第29843 號實施強制執行（卯股）
    ，已拍賣完畢並進行分配。因原告之抵押權無法行使，被告
    仍以抵押權人之身分聲明參與分配，並於分配表受分配200
    萬元，實無法律上原因而受利益，致原告受到損害，依民法
    第179 條規定，原告自得請求返還其利益，又依據被告於86
    年4 月15日承諾書與原告達成合意「本人（指被告）承認新
    店中央路中央六街16號房屋拍賣事項中之規費、監證費及房
    屋稅等費用約新台幣五十萬元左右，本費用均由甲○○女士
    （即原告）支付。茲因上述房屋債權（債務人：唐嗣堯）早
    已由本人（即被告）移轉予甲○○女士承受，故本筆費用亦
    得於上述房地拍賣後，於拍賣款中扣除」等情，暨復依被告
    於85年1 月14日親簽之授權書內記載：「立授權書人乙○○
    （以下簡稱甲方）．．．茲甲方將與唐嗣堯間行使抵押權聲
    請法院強制執行拍賣其不動產收回拍得之價金，並將價金代
    為清償甲○○等之債務等事．．．經台北地方法院民事執行
    處民執辛字第11774 號查封待拍賣中共三處計開１、坐落台
    北縣新店市○○○街16號建物及佔地。２、坐落台北縣新店
    市○○○路○ 段5 號之801 建物及佔地。３、坐落台北市中
    山區○○○路85巷39號3 樓-6號建物及佔地」等語，原告亦
    可依上開約定請求被告返還就上揭新店市○○○路房地拍賣
    得受之分配款200 萬元。爰依不當得利、履行契約及債務不
    履行之法律關係，訴請本院擇一請求權判決原告勝訴等情。
    並聲明：如主文第1 項所示；願供擔保，請准宣告假執行。
二、被告則以：(1)原告依不當得利法律關係為請求，依民事訴訟
    法第255 條第1 項規定，嗣後不得變更或追加；(2)被告依據
    他項權利證明，經民事裁定拍賣，乃法律規定，顯非無法律
    原因；(3)抵押權債務人唐嗣堯之繼承人為唐紀正、唐紀明、
    唐紀元、唐紀方4 人，唐紀正一人之行為無效，且抵押權讓
    與既未登記，自為無效；(4)原告就債務人唐紀正等4人 係有
    400 萬元之普通債權等語，資為抗辯。並聲明：原告之訴駁
    回；如受不利判決，願供擔保請准免為假執行。
三、原告主張之上揭系爭抵押債權讓與及抵押不動產拍賣分配之
    事實，業據原告提出被告所不爭執之抵押權讓與契約書、他
    項權利證明書、86年4 月15日承諾書、85年1 月14日授權書
    及分配表等件為證，已堪信為真實。
四、被告雖抗辯系爭抵押債權讓與無效云云，惟觀諸兩造正式簽
    立抵押權讓與契約書，且參諸被告於86 年4月15日承諾書表
    明：「本人（指被告）承認新店中央路中央六街16號房屋拍
    賣事項中之規費、監證費及房屋稅等費用約新台幣五十萬元
    左右，本費用均由甲○○女士（即原告）支付。茲因上述房
    屋債權（債務人：唐嗣堯）早已由本人（即被告）移轉予甲
    ○○女士承受，故本筆費用亦得於上述房地拍賣後，於拍賣
    款中扣除」；於85年1 月14日授權書同意：「立授權書人乙
    ○○（以下簡稱甲方）．．．茲甲方將與唐嗣堯間行使抵押
    權聲請法院強制執行拍賣其不動產收回拍得之價金，並將價
    金代為清償甲○○等之債務等事．．．經台北地方法院民事
    執行處民執辛字第11774 號查封待拍賣中共三處計開１、坐
    落台北縣新店市○○○街16號建物及佔地。２、坐落台北縣
    新店市○○○路○ 段5 號之801 建物及佔地。３、坐落台北
    市中山區○○○路85巷39號3 樓-6號建物及佔地」等語，顯
    被告確已同意將系爭抵押債權及抵押權讓與原告，於辦妥抵
    押權移轉登記情況，原告可逕自行使抵押權而受償，於未辦
    妥前，倘抵押之不動產已遭拍賣，被告亦應將分配所得款項
    歸予原告，按諸債之相對性，系爭抵押債權讓與既存在於兩
    造間，即與抵押債務人是否全體同意無涉，故被告所辯實無
    可取。
五、從而，原告依抵押債權讓與契約（包括承諾書及授權書之合
    意）之法律關係，請求被告給付200 萬元，洵屬正當，應予
    准許。又原告本於多數請求權基礎提起本訴，請求擇一判決
    全部勝訴即可，因原告依履行契約之法律關係所為請求已有
    理由，其餘請求權即無庸再予審究，附此敘明。
六、兩造分別陳明願供擔保請准宣告假執行及免為假執行，經核
    均無不合，爰分別酌定相當之擔保金額，併准許之。
七、本件事證已臻明確，兩造其餘主張及攻擊防禦方法，核與判
    決結果不生影響，爰不一一論述，併此敘明。
八、訴訟費用負擔之依據：民事訴訟法第78條。
中　　華　　民　　國　　94　　年　　12　　月　　29　　日
                  民事第二庭    法　官　連士綱
以上正本係照原本作成
如對本判決上訴，須於判決送達後20日內向本院提出上訴狀
中　　華　　民　　國　　94　　年　　12　　月　　30　　日
                                書記官　李宏明
